【裁判字號】    98,重訴,154
【裁判日期】    980731
【裁判案由】    拆屋還地 等
【裁判全文】
臺灣高雄地方法院民事判決             98年度重訴字第154號
原      告  台灣糖業股份有限公司
法定代理人  甲○○
訴訟代理人  阮文泉律師
被      告  乙○○
            丁○○
前列二人共同
訴訟代理人  丙○○
被      告  戊○○
上列當事人間請求拆屋還地等事件，經本院於民國98年7 月20日
言詞辯論終結，判決如下：
  主  文
被告乙○○、丁○○、丙○○應將坐落高雄縣鳳山市○○段第三
五四地號土地內如附圖所示編號A （面積三四點八七平方公尺）
、B （面積一四零點二五平方公尺）、C （面積一二零點一一平
方公尺）、E （面積一九二點八三平方公尺）、F （面積一一四
點九四平方公尺）、G （面積一一點三六平方公尺）、H （面積
三三點四二平方公尺）部分之地上物予以拆除，並將占有之全部
土地（面積六四七點七八平方公尺）騰空返還予原告。
被告戊○○應將坐落高雄縣鳳山市○○段第三五四地號土地內如
附圖所示編號I （面積七四點五二平方公尺）部分之地上物予以
拆除，並將占有之土地騰空返還予原告。
被告乙○○、丁○○、丙○○應給付原告新台幣壹佰零柒萬肆仟
伍佰參拾柒元及自民國九十八年一月二十一日起至清償日止按週
年利率百分之五計算之利息，暨自民國九十八年一月二十一日起
至交還第一項所示土地之日止，按月給付新台幣壹萬柒仟玖佰零
玖元之補償金。
被告戊○○應給付原告新台幣壹拾貳萬參仟陸佰壹拾肆元及自民
國九十八年一月十八日起至清償日止按週年利率百分之五計算之
利息，暨自民國九十八年一月十八日起至交還第二項所示土地之
日止，按月給付新台幣貳仟零陸拾元之補償金。
原告其餘之訴駁回。
訴訟費用由被告負擔。
本判決於原告以新台幣柒佰壹拾參萬元為被告供擔保後得假執行
。
  事實及理由
一、原告起訴主張：坐落高雄縣鳳山市○○段354 地號土地（下
    稱系爭土地）為原告所有，詎被告乙○○、丁○○、丙○○
    未經原告同意於系爭土地上搭建如附圖編號A 、B 、C 、E
    、F 、G 、H 部分地上物（門牌號碼均為高雄縣鳳山市○○○路1 之1 號），無正當權源而共同占用系爭土地如附圖編
    號A （面積34.87 平方公尺）、B （面積140.25平方公尺）
    、C （面積120.11平方公尺）、E （面積192.83平方公尺）
    、F （面積114.94平方公尺）、G （面積11.36 平方公尺）
    、H （面積33.42 平方公尺）部分，另遭被告戊○○於系爭
    土地上搭建如附圖編號I 部分地上物（門牌號碼高雄縣鳳山
    市○○○路1 之1 號），無正當權源而占用系爭土地如附圖
    編號I 部分所示面積74.52 平方公尺，致原告受有無法使用
    收益系爭土地之損害。原告除得依民法第767 條法律關係，
    請求被告將前揭地上物拆除並返還土地外，復依民法第179
    條法律關係，請求被告給付依土地法第105 條準用第97條規
    定，以土地申報地價總價額年息百分之10計算5 年之相當於
    租金之不當得利【金額及計算式如附表一編號（c） 欄】，
    並自起訴狀繕本送達翌日起至返還系爭土地之日止，按月給
    付原告補償金【金額及計算式如附表一編號（d） 欄】。爰
    依民法第767 條及第179 條規定，提起本件訴訟等情。並聲
    明：(一)被告乙○○、丙○○、丁○○應將系爭土地如附圖編
    號A（ 面積34.8 7平方公尺）、B （面積140.25平方公尺）
    、C （面積120. 11 平方公尺）、E （面積192.83平方公尺
    ）、F （面積114. 94 平方公尺）、G （面積11.36 平方公
    尺）、H （面積33.42 平方公尺）部分之地上物拆除，並將
    土地交還原告。(二)被告戊○○應將系爭土地如附圖編號I （
    面積74.52 平方公尺）部分之地上物拆除，並將土地交還原
    告。(三)被告乙○○、丙○○、丁○○應給付原告新台幣（下
    同）2,149,075 元，及自起訴狀繕本送達翌日起至清償日止
    ，按年息5%計算之利息，並自起訴狀繕本送達翌日起至返還
    第1 項所示土地之日止，按月給付原告35 ,818 元。(四)被告
    戊○○應給付原告24 7,228元，及自起訴狀繕本送達翌日起
    至清償日止，按年息5%計算之利息，並自起訴狀繕本送達翌
    日起至返還第2 項所示土地之日止，按月給付原告4 ,120元
    。(五)願供擔保以代釋明，聲請宣告假執行。
二、被告丙○○、丁○○、乙○○則以：渠等就原告所主張之事
    實不爭執，但渠等自民國66年起即居住於系爭土地上，並繳
    納稅捐，原告現請求渠等拆遷並不合理，而渠等資力有限，
    無法與原告達成價購或承租系爭土地之共識等語為辯，並聲
    明求為判決駁回原告之訴及假執行之聲請。
三、被告戊○○另以：渠自64年起使用系爭土地如附圖編號I 部
    分迄今，原告現請求渠拆遷並不合理，而渠資力有限，無法
    與原告達成價購或承租系爭土地之共識等語置辯。並聲明求
    為判決駁回原告之訴及假執行之聲請。
四、兩造不爭執事項如下：
  (一)系爭土地為原告所有，此有土地登記謄本（98年度鳳調字第
    3 號卷第18頁）附卷可稽。
  (二)被告丙○○、丁○○、乙○○未經原告同意自民國66年起於
    系爭土地上搭建如附圖編號A 、B 、C 、E 、F 、G 、H 部
    分地上物（門牌號碼均為高雄縣鳳山市○○○路1 之1 號）
    ，而共同占用系爭土地如附圖編號A （面積34.87 平方公尺
    ）、B （面積140.25平方公尺）、C （面積120.11平方公尺
    ）、E （面積192.83平方公尺）、F （面積114.94平方公尺
    ）、G （面積11.36 平方公尺）、H （面積33.42 平方公尺
    ）部分，此經本院會同高雄縣鳳山地政事務所地政人員勘驗
    現場查明屬實，且有98年6 月12日勘驗筆錄（本院卷第47至
    49頁）、現場照片（本院卷第50至59頁）及地政人員測量後
    所製作如附圖所示複丈成果圖（本院卷第62頁）在卷可憑。
  (三)被告戊○○未經原告同意自民國64年起於系爭土地上搭建如
    附圖編號I 部分地上物（門牌號碼高雄縣鳳山市○○○路1
    之1 號），而占用系爭土地如附圖編號I 部分所示面積74.5
    2 平方公尺，此經本院會同高雄縣鳳山地政事務所地政人員
    勘驗現場查明屬實，且有98年6 月12日勘驗筆錄（本院卷第
    47至49頁）、現場照片（本院卷第50至59頁）及地政人員測
    量後所製作如附圖所示複丈成果圖（本院卷第62頁）在卷可
    憑。
五、原告主張被告無正當權源占用系爭土地，故請求被告拆屋還
    地，並給付相當於租金之不當得利等情，為被告以前開情詞
    否認。是本件爭點為：(一)被告於系爭土地上興建房屋居住使
    用，是否有合法之權源？(二)被告應給付予原告相當於租金利
    益之不當利得若干？
六、被告於系爭土地上興建房屋居住使用，是否有合法之權源？
    按「依本法所為之登記，有絕對效力」，土地法第43條定有
    明文，而「土地法第43條所謂登記有絕對效力，係為保護因
    信賴登記取得土地權利之第三人而設，故登記原因無效或得
    撤銷時，在第三人未取得土地權利前，真正權利人對於登記
    名義人自仍得主張之」，最高法院40年台上字第1892號著有
    判例，是我國民法就不動產物權既採登記要件主義，除法律
    另有規定外，不動產物權之有無，自全依土地或建物登記簿
    登載之狀態為準。查系爭土地自民國45年7 月1 日起即登記
    為原告所有，被告丙○○、丁○○、乙○○、戊○○未經原
    告同意，分別自66年、64年起占用系爭土地如附表一編號（
    b ）欄所示位置及面積等情，此為兩造所不爭執，是被告自
    屬無權占有甚明，從而本件原告依民法第767 條規定請求被
    告應將坐落於系爭土地內如附表一編號（b） 欄所示位置及
    面積之地上物予以拆除，並將占有之土地騰空予以返還，依
    法洵無不合，自應予准許。
七、被告應給付予原告相當於租金利益之不當利得若干？
  (一)按無法律上之原因而受利益，致他人受損害者，應返還其利
    益，民法第179 條前段定有明文。又依不當得利之法則請求
    返還不當得利，以無法律上之原因而受利益，致他人受有損
    害為其要件，故其得請求返還之範圍，應以對方所受之利益
    為度，非以請求人所受損害若干為準，無權占有他人土地，
    可能獲得相當於租金之利益為社會通常之觀念，是被上訴人
    抗辯其占有系爭土地所得之利益，僅相當於法定最高限額租
    金之數額，尚屬可採，最高法院61年度台上字第1695號著有
    判例可參。
  (二)本件原告主張被告無權占有系爭土地如附表一編號（b） 欄
    所示位置及面積，依民法第179 條前段規定，被告獲有相當
    於租金之利益，原告受有相當於租金之損害，請求被告返還
    5 年之相當於租金之利益，於法尚非無據，應予准許。惟按
    ：
    (1)城市地方房屋之租金，以不超過土地及其建築物申報總價
      年息百分之十為限，土地法第97條第1 項定有明文；此項
      規定於租用基地建築房屋，準用之，同法第105 條亦有明
      文。另土地法第105 條準用同法第97條所定，建築基地之
      租金，按申報價額年息百分之十為限，乃指基地租金之最
      高限額而言，並非必須照申報地價額年息百分之十計算；
      基地租金之數額，除以基地申報地價為基礎外，尚須斟酌
      基地之位置，工商業繁榮之程度，承租人利用基地之經濟
      價值及所受利益等項，並與鄰地租金相比較，以為決定，
      並非必達申報總地價年息百分之十最高額，最高法院46年
      度臺上字第855 號、68年度臺上字第3071號亦分別著有判
      例足參。
    (2)本件被告所受之不當得利雖為對系爭土地之占有，然依該
      利益之性質已無從返還，自應償還其價額。又該不當得利
      部分原告雖請求就被告無權占有土地之面積，依申報地價
      年息百分之10計算。惟本院斟酌系爭土地坐落於高雄縣鳳
      山市○○段354 地號，位處高雄縣鳳山市○○路（六線道
      ）與王生明路（二線道）交岔口，國泰路車流量大，但系
      爭土地鄰國泰路側無商店，鄰王生明路側則為國軍財物中
      心，亦無商業活動，被告丙○○、丁○○、乙○○占用系
      爭土地如附圖編號A 部分為鐵皮搭建之車棚及水塔架（如
      現場照片編號9 所示，本院卷第55頁），如附圖編號B 部
      分為一樓鐵皮平房（如現場照片編號8 所示，本院卷第54
      頁），如附圖編號C 部分為一樓鐵皮平房（如現場照片編
      號7 、7 之1 、7 之2 所示，本院卷第53至55頁），如附
      圖編號E 部分為一樓磚造平房（如現場照片編號3 所示，
      本院卷第51頁），如附圖編號F 部分為一層磚造平房（如
      現場照片編號1 所示，本院卷第50頁），如附圖編號G 部
      分為水塔及水塔架（如現場照片編號2 所示，本院卷第50
      頁），如附圖編號H 部分為一樓鐵皮屋（如現場照片編號
      4 所示，本院卷第51頁），被告戊○○占用系爭土地如附
      圖編號I 部分為一樓磚造平房（如現場照片編號6 、6 之
      1 所示，本院卷第52、53頁），此經本院勘明，並有勘驗
      筆錄（本院卷第47、48頁）及現場相片（本院卷第50至59
      頁）等各情，依系爭土地之開發現況、地處位置等情以觀
      ，認原告請求以土地申報地價年息10% 之租金率計算其不
      當利得應屬過高，本院認應以土地申報地價年息5%計算較
      為相當。又系爭土地，自89年7 月起迄言詞辯論終結時止
      ，每平方公尺之申報地價均為6635.2元，有原告提出為兩
      造不爭執之地價第二類謄本可稽（98年度鳳調字第3 號卷
      第19頁），被告丙○○、丁○○、乙○○共同占有之面積
      為如附表一編號（b） 欄所計647.78平方公尺，被告戊○○占有之面積為74.52 平方公尺，是原告請求被告丙○○
      、丁○○、乙○○就其占有使用之基地面積，給付起訴前
      5 年之相當於租金之不當得利共1,074,537 元【計算式：
      6635.2 （ 每平方公尺申報地價）×647.78（平方公尺）
      ×5%（年息）×5 （年）＝1,074,537 （元以下四捨五入
      ）】，及自起訴狀繕本送達翌日起即98年1 月21日起至交
      還土地之日止，按月給付17,909元之補償金【計算式：66
      35.2（每平方公尺申報地價）×647.78（平方公尺）×5%
      （年息）÷12＝17,909（元以下四捨五入）】，並請求被
      告戊○○就其占有使用之基地面積，給付起訴前5 年之相
      當於租金之不當得利共123,614 元【計算式：6635.2（每
      平方公尺申報地價）×74.52 （平方公尺）×5%（年息）
      ×5 （年）＝123,614 （元以下四捨五入）】，及自起訴
      狀繕本送達翌日起即98年1 月18日起至交還土地之日止，
      按月給付2,060 元之補償金【計算式：6635.2（每平方公
      尺申報地價）×74.52 （平方公尺）×5%（年息）÷12＝
      2,060 （元以下四捨五入）】，亦屬正當，均應予准許。
      至逾此部分之請求，即非有據，應予駁回。
八、綜上所述，原告主張系爭土地為其所有，被告就其上之地上
    物有所有權，竟無正當權源占有使用該基地等情，即屬可信
    ；被告抗辯渠等於系爭土地上居住已久，原告請求拆遷不合
    理云云，為不可採。從而，原告本於民法第767 條物上請求
    權規定，請求被告乙○○、丙○○、丁○○應將系爭土地如
    附圖編號A （面積34.8 7平方公尺）、B （面積140.25平方
    公尺）、C （面積120. 11 平方公尺）、E （面積192.83平
    方公尺）、F （面積114. 94 平方公尺）、G （面積11.36
    平方公尺）、H （面積33.42 平方公尺）部分之地上物拆除
    ，並將土地交還原告，被告戊○○應將系爭土地如附圖編號
    I （面積74.52 平方公尺）部分之地上物拆除，並將土地交
    還原告，即屬正當，應予准許。又其併依不當得利法律關係
    請求被告返還所受利益，即被告丙○○、丁○○、乙○○應
    給付原告1,074,537 元，及自起訴狀繕本送達翌日（民國98
    年1 月21日）起至清償日止，按年息百分之5 計算之利息，
    暨自起訴狀繕本送達翌日起即98年1 月21日起至交還土地之
    日止，按月給付17,909元之補償金，被告戊○○應給付原告
    123,614 元，及自起訴狀繕本送達翌日（民國98年1 月18日
    ）起至清償日止，按年息百分之5 計算之利息，暨自起訴狀
    繕本送達翌日起即98年1 月18日起至交還土地之日止，按月
    給付2,060 元之補償金，核無不合，亦應准許；至逾此部分
    之請求，即非有據，不應准許。
九、本件原告陳明願供擔保聲請假執行之宣告，經核並無不合，
    爰酌定相當之擔保金額准許之。
十、本件事證已臻明確，兩造其餘攻擊、防禦方法，經本院審酌
    後，核與本件判決結果無影響，爰不逐一論述，附此敘明。
十一、據上論結：本件原告之訴為一部有理由、一部無理由，依
      民事訴訟法第79條、第390 條第2 項，判決如主文。
中    華    民    國    98    年    7     月    31    日
                  民事第一庭  法  官    郭瓊徽
上為正本係依原本作成。
如不服本判決，應於送達後20日內，向本院提出上訴狀並表明上
訴理由，如於本判決宣示後送達前提起上訴者，應於判決送達後
10日內補提上訴理由書（須附繕本）。
中    華    民    國    98    年    7     月    31    日
                              書記官    簡文清
附表一
┌──┬─────┬──────┬──────────────┬──────────────┐
│編號│（a）     │（b）       │（c）                       │（d）                       │
│    │被告      │占用系爭土地│原告主張遭被告占用系爭土地五│原告主張自起訴後至被告返還系│
│    │          │之位置與面積│年相當於租金之不當得利【每平│爭土地之日止，被告按月應給付│
│    │          │            │方公尺申報地價（新台幣）×占│原告之補償金【每平方公尺申報│
│    │          │            │用面積（平方公尺）×年息率×│地價（新台幣）×占用面積（平│
│    │          │            │5（ 年）】                  │方公尺）×年息率÷12（月數）│
│    │          │            │                            │】                          │
├──┼─────┼──────┼──────────────┼──────────────┤
│1   │乙○○    │附圖編號A （│6635.2×647.78×10﹪×5＝   │6635.2×647.78×10﹪÷12＝  │
│    │丙○○    │面積34.87 平│2,149,075（元以下四捨五入） │35,818（元以下四捨五入）    │
│    │原青田    │方公尺）、B │                            │                            │
│    │          │（面積140.25│                            │                            │
│    │          │平方公尺）、│                            │                            │
│    │          │C （面積120.│                            │                            │
│    │          │11平方公尺）│                            │                            │
│    │          │、E （面積  │                            │                            │
│    │          │192.83平方  │                            │                            │
│    │          │公尺）、F （│                            │                            │
│    │          │面積114.94平│                            │                            │
│    │          │方公尺）、G │                            │                            │
│    │          │（面積11.36 │                            │                            │
│    │          │平方公尺）、│                            │                            │
│    │          │H （面積33. │                            │                            │
│    │          │42 平方公尺 │                            │                            │
│    │          │），合計共  │                            │                            │
│    │          │647.78平方公│                            │                            │
│    │          │尺          │                            │                            │
├──┼─────┼──────┼──────────────┼──────────────┤
│2   │戊○○    │附圖編號I （│6635.2×74.52×10﹪×5＝    │6635.2×74.52×10﹪÷12＝   │
│    │          │面積74.52 平│247,228（元以下四捨五入）   │4,120（元以下四捨五入）     │
│    │          │方公尺）    │                            │                            │
└──┴─────┴──────┴──────────────┴──────────────┘


司法院資訊處製作；財團法人民間司法改革基金會備份。
